【裁判字號】    90,易,3196
【裁判日期】    901031
【裁判案由】    詐欺
【裁判全文】
臺灣板橋地方法院刑事判決                        九十年度易字第三一九六號
    公  訴  人  臺灣板橋地方法院檢察署檢察官
    被      告  乙○○
右列被告因詐欺案件，經檢察官提起公訴（九十年度偵字第一○二三六號），本院判
決如左：
    主  文
乙○○無罪。
    理  由
一、公訴意旨略以︰被告乙○○係位於臺北縣三重市○○○路一○二巷十七號「穩之
    發實業有限公司」（下稱：穩之發公司）之負責人，其明知穩之發公司自民國（
    下同）八十八年六月初起，已陷於支付困難，竟基於意圖為自己不法之所有，自
    同年六月間起至同年八月間止，佯向「印保企業股份有限公司」（下稱印保公司
    ）訂購大量文具及禮品，致印保公司因而陷於錯誤，均依其所訂，送貨至上址穩
    之發公司處，其並同時開立安泰商業銀行三重分行，發票日八十九年三月一日，
    票號：ＡＴ0000000號，金額新台幣（下同）四十三萬九千元，發票人為
    其本人之支票一紙，惟屆期提示該支票，卻因存款不足遭拒絕付款，屢經催討仍
    置之不理，印保公司方始知受騙，因認被告涉犯刑法第三百三十九條第一項詐欺
    取財罪嫌。
二、按犯罪事實應依證據認定之，無證據不得推定其犯罪事實，刑事訴訟法第一百五
    十四條定有明文。再刑事訴訟上證明之資料，無論其為直接或間接證據，均須達
    於通常一般之人均不致有所懷疑，而得確信其為真實之程度，始得據為有罪之認
    定，若其關於被告是否犯罪之證明未能達此程度，而有合理懷疑之存在，致使無
    從形成有罪之確信，根據「罪證有疑，利於被告」之證據法則，即不得遽為不利
    被告之認定，亦有最高法院七十六年度臺上字第四九八六號判例可稽。
三、查公訴人認被告乙○○涉犯詐欺罪嫌，無非以告訴人印保公司代表人甲○○之指
    訴，與訂購單、支票退票理由單等件及被告自八十七年起，即屢以向他公司訂購
    貨品轉售牟利後，即拒付貨款，迨經提起告訴後，始以和解而獲不起訴處分，有
    臺灣板橋地方法院檢察署八十七年度偵字第二七○四六號、九十年度偵字第四三
    九六號不起訴處分書各一份附卷為其論罪依據。訊據被告乙○○固供承有於前述
    時地向告訴人印保公司訂購價值四十三萬九千元之貨物等事實，惟則堅決否認有
    何詐欺取財之犯行，辯稱：穩之發公司係自八十九年間起始週轉不靈，其自八十
    八年六月起至同年八月止，前往告訴人之公司訂貨時，因需先進貨始有貨物可供
    出售，然有時會被退貨，故無法確定可收回多少貨款，而於八十九年三月一日其
    所開立交付予告訴人公司之上述支票到期前，其已曾向告訴人公司之業務人員商
    談，請伊緩期提示，惟該業務人員則向其表示該紙支票已提示，無法取回，其並
    無詐欺之意等語。
四、按刑法第三百三十九條第一項、第二項之詐欺取財罪及詐欺得利罪之成立，均以
    意圖為自己或他人不法之所有，施用詐術使人將本人或第三人之物交付或因此而
    得財產上不法之利益或使第三人得之為要件，所謂以詐術使人交付或因此而得財
    產上不法之利益，必須被詐欺人因其詐術而陷於錯誤，若其所用方法，不能認為
    詐術，亦不致使人陷於錯誤，即不構成該罪（參照最高法院著有四十六年台上字
    第二六○號判例）。經查：本件被告所經營之穩之發公司，於八十八年六月間，
    向告訴人印保公司訂貨時，雙方係第一次交易，而告訴人公司平日係依客戶之信
    用，來決定客戶用以支付貨款之票據票期乙節，業經告訴人公司之代表人甲○○
    於本院審理時到庭陳稱上情明確，告訴人公司之代表人甲○○於本院審理時並陳
    稱係因該公司業務員之疏忽，致被告第一次訂貨其數量即屬非少，嗣該業務員則
    因被告未能給付貨款心感內疚而離職等語（以上均見本院九十年十月十六日審判
    筆錄），則查，被告與告訴人公司雖係第一次交易，其數量亦屬非少，然告訴人
    公司出售貨物多寡及就貨款給付之日期，本有自訂之制度可循，是難據此即認被
    告有本於詐欺之意，而於訂貨之時，向告訴人公司購買大量貨物之情。再查，被
    告於安泰商業銀行三重分行所開立之00000000000000號帳戶，係
    於八十九年四月二十八日始經列為拒絕往來戶，其前之支票往來紀錄尚屬正常，
    而被告所經營之公司，均以該帳戶進出貨款，亦據被告陳明在卷，復有安泰商業
    銀行三重分行九十年五月二十八日安重務第○七一三號函暨檢附支票往來紀錄一
    份附於偵查卷可按，是被告向告訴人公司間訂貨之時間，係自八十八年六月間起
    至八月間止，其間被告之資力未見不佳，支票往來紀錄正常，告訴人公司亦同意
    被告訂購價值四十三萬九千元之文具、禮品等貨物，並收受被告所開立面額四十
    三萬九千元、到期日八十九年三月一日之支票一紙，足見告訴人公司接受被告訂
    貨時，對於被告之信用有相當之信任，是告訴人公司交付文具、禮品等貨物，即
    非陷於錯誤而交付，自與詐欺取財罪之構成要件不合。至被告其前固因曾向震文
    實業有限公司、簡明舜訂購貨物未給付貨款，而各經伊等提起詐欺之告訴，嗣經
    臺灣板橋地方法院檢察署依序各以八十七年度偵字第二七○四六號、九十年度偵
    字第四三九六號處分不起訴在案，此有偵查卷附上述不起訴處分書各一份可參，
    惟查，被告前開向震文實業有限公司、簡明舜訂貨之時間，分別為八十七年六月
    間及自八十九年一、二月間起至同年八、九月間止，本件被告向告訴人公司訂貨
    之時間則係自八十八年六月間起至同年八月間止，時間適在前開二者之間，行為
    態樣亦無二致，然上述案件均據公訴人以純屬民事糾葛為由，而為不起訴處分確
    定，此有前開不起訴處分書二份在卷可按，是公訴人反以被告自八十七年起，即
    屢以向他公司訂購貨品轉售牟利後，即拒付貨款，迨經提起告訴後，始以和解而
    獲不起訴處分為由，遽認被告本件所為即屬詐欺之犯行，而為被告不利之認定，
    似有矛盾，尚非有據。從而，告訴人公司代理人甲○○於本院審理時既亦陳稱被
    告於上述支票到期之前，即曾向該公司之業務員聯繫，請求暫緩提示等語（見本
    院九十年十月十六日審判筆錄），益徵被告辯稱其非故不給付貨款等語，尚非不
    可全然採信。綜上以觀，被告於所經營之公司陷於周轉困難前，並未異常大量向
    告訴人公司訂貨，亦乏證據足資證明其有於取得貨物後，隨即賣出求現圖利之情
    形，被告於其後並曾與告訴人公司之業務員聯繫請求緩期清償，足見本件應純屬
    債務不履行之民事糾紛，縱被告確有未履行債務之情，然告訴人公司並非不得另
    循民事訴訟途徑解決，被告所為顯難遽以詐欺罪相繩。
五、從而，為訴訟上證明之資料，須通常一般之人均不致於有所懷疑，而得確信其為
    真實之程度者，始得據為有罪之認定，倘其證明尚未達於此一程度，而有合理性
    懷疑存在時，即不得遽認被告犯罪；又刑事訴訟之被告依法並無自證無罪之義務
    ，若控罪所憑之積極證據，在生活經驗上尚不足以排除其他有利被告之合理推斷
    ，致不足以證明犯罪事實時，仍不能因被告否認犯罪之辯解不成立，資為無視積
    極證據不足之理由，通觀最高法院七十六年度台上字第四九八六號、三十年上字
    第四八二號、三十年上字第一八三一號等判例所持一貫見解，不難明瞭。本院綜
    合卷證資料，對於公訴意旨所指被告詐欺之犯行，客觀上既尚未達於通常一般人
    均不致有所懷疑，而得確信其犯罪事實之程度，依「罪證有疑，利於被告」之法
    則，即應作有利於被告之認定。此外，復查無其他積極證據足證被告有何詐欺之
    犯行，既不能證明其犯罪，自應為無罪之諭知。
據上論斷，應依刑事訴訟法第三百零一條第一項，判決如主文。
本案經檢察官彭聖斐到庭執行職務。
中      華      民國      九十     年      十     月      三十    日
                                   臺灣板橋地方法院刑事第一庭
                                       法  官  邱  靜  琪
右正本證明與原本無異。
如不服本判決，應於判決送達後十日內向本院提出上訴狀 (應附繕本) ，上訴於臺灣
高等法院。
                                       書記官  劉  日  賓
中      華      民      國      九十     年      十    月     三十一    日


司法院資訊處製作；財團法人民間司法改革基金會備份。
